臺灣高等法院臺南分院刑事判決
                                   110年度上訴字第1281號
上  訴  人  
即  被  告  甲○○





選任辯護人  賴一帆律師（法扶律師）
上列上訴人因強盜案件，不服臺灣嘉義地方法院110年度訴字第3
26號中華民國110年9月30日第一審判決（起訴案號：臺灣嘉義地
方檢察署110年度偵字第5170號），提起上訴，本院判決如下：
    主  文
原判決撤銷。
甲○○犯攜帶兇器強盜罪，處有期徒刑柒年。
    事實及理由
壹、犯罪事實：
    甲○○意圖為自己不法所有，基於攜帶兇器強盜之犯意，於民
    國110年5月21日凌晨0時3分許，持客觀上足以供兇器使用之
    農用割草刀1把，騎乘機車至嘉義縣○○市○○里○○路○段000號
    之統一超商○○門市後，下車持刀入內，隨即以右手持割草刀
    面對櫃檯內之店員丙○○，要求其交出金錢，因丙○○未立即交
    出現金，甲○○又亮出割草刀，並向丙○○恫稱：「我快忍不住
    了」等語，對丙○○施以脅迫，丙○○因於凌晨時分一人在店內
    值班之際於櫃檯內遭人持刀近身威脅無處可逃而不能抗拒，
    僅能依甲○○指示，自櫃檯收銀機內取出店內營業所得現金新
    臺幣(下同)1,600元交予甲○○，甲○○即以此方式強盜1,600元
    現金得手。
貳、認定犯罪事實所憑之證據及理由：
一、證據能力部分：
    本判決所引用為判斷基礎之下列證據，關於被告以外之人於
    審判外陳述之傳聞供述證據，檢察官、被告及選任辯護人於
    本院均同意作為證據使用，或知有傳聞證據之情形而未於言
    詞辯論終結前聲明異議（見本院卷第78-79頁），本院審酌
    該等證據作成時之情況，認為適當，均具有證據能力。
二、證明力部分：
  ㈠上開犯罪事實，業據被告於警詢、偵查、原審及本院審理時
    坦承不諱（見警卷第1-7頁、偵卷第23-25頁、原審卷第18、
    132、206頁、本院卷第76、133頁），核與證人即被害人丙○
    ○於警詢及原審審理時所為之證述（見警卷第13-16頁、偵卷
    第55-56頁、原審卷第206-212頁）相符，並有扣押筆錄、扣
    押物品目錄表、監視器錄影畫面截圖、路口監視器畫面截圖
    及扣案農用刀具照片共8張、監視器錄影光碟1片附卷可稽（
    見警卷第25-31、39-45頁、原審卷第175頁、第309頁證物袋
    ），並有割草刀1把扣案可資佐證。上開監視器錄影光碟經
    原審勘驗結果略以：「甲○○右手手持農用割草刀藏放腰間，
    伸左手比劃與超商店員對話，在兩人對話期間，甲○○亮出右
    手手持的農用割草刀，刀刃朝上，超商店員接著轉身伸出左
    手指向後方櫃子。甲○○持續以右手手持農用割草刀，伸出左
    手朝櫃子比劃，超商店員轉身開啟身後下方櫃子的櫃門，再
    隨即轉身從已打開的收銀機抽屜中取出一疊錢攤開給甲○○查
    看，甲○○再伸出左手指向櫃檯後下方櫃子，要求超商店員將
    櫃門再開大一點，超商店員將櫃門再開大一點，隨即將收銀
    機抽屜中取出的一疊錢交給甲○○。甲○○從超商店員手上接過
    錢後，超商店員再將收銀機抽屜拿起來要給甲○○查看，但是
    甲○○並沒有查看，隨即轉身離開超商。」，此有原審勘驗筆
    錄及擷取畫面翻拍照片在卷可參（見原審卷第132-133、139
    -143頁）。是被告前開任意性自白與事實相符，堪以採信。
  ㈡辯護人雖為被告辯護稱：被告並未向被害人出言威脅要砍殺
    被害人，且割草刀刀刃已有明顯缺口，似已生鏽，是否會令
    人心生恐懼已屬有疑；被告從未將割草刀舉過腰間，刀刃是
    向自己側身，未直接指向被害人，且被害人並無向後或向兩
    旁躲避之動作，2人始終相隔1個櫃檯，被告並無作勢跨越之
    舉動，且依被害人之證述，係基於職前教育以不受傷為主而
    交付被告現金，是被害人之自由意志尚未遭壓制而達不能抗
    拒之程度，被告應僅成立恐嚇取財罪。惟查：
　⒈按以威嚇方法使人交付財物之強盜罪，與恐嚇罪之區別，係
    以對於被害人施用威嚇程度為標準。如其程度足以抑壓被害
    人之意思自由，至使不能抵抗而為財物之交付者，即屬強盜
    罪。否則，被害人之交付財物與否，儘有自由斟酌之餘地者
    ，即應成立恐嚇罪。且刑法上之恐嚇取財罪，係以將來之惡
    害恫嚇被害人使其交付財物為要件，若當場施以強暴脅迫達
    於不能抗拒程度，即係強盜行為，不能論以恐嚇罪名。又強
    盜罪之強制行為，包括強暴、脅迫、藥劑、催眠術或他法，
    施用此等手段之程度，以客觀上足以壓抑被害人之意思自由
    ，至使不能抗拒為已足。所謂「至使不能抗拒」，指其強制
    行為，就當時之具體事實予以客觀之判斷，足使被害人身體
    上或精神上達於不能或顯難抗拒之程度。所謂就當時之具體
    事實予以客觀之判斷，應以通常人之心理狀態為標準，綜合
    考量被害人（如年齡、性別、體能等）、行為人（如行為人
    體魄、人數、穿著與儀態、有無使用兇器、使用兇器種類等
    ）以及行為情況（如犯行之時間、場所等）等各種具體事實
    之情況，倘行為人所施之強制行為依一般人在同一情況下，
    其意思自由因此受到壓抑，即應論以強盜罪。至於被害人實
    際上有無抗拒行為，與本罪成立不生影響（最高法院105年
    度台上字第2714號判決意旨參照）。
　⒉依證人即被害人丙○○於原審審理時所證稱：當晚被告進來店
    裡時，我正在填寫單據，被告亮出割草刀示意搶劫，還以台
    語對我說「我快忍不住了」，而該把割草刀蠻長的，因為當
    時被告舉起割草刀，被告離我只隔1個櫃檯約50公分的距離
    ，如果被告揮刀砍我，我馬上就會被砍到，店內又只有我1
    人，沒有顧客及同事，店裡沒有安裝警民連線，櫃檯下亦無
    防身物品，附近也沒有營業中的店家，我將1,600元給被告
    後，被告就離開了等語（見原審卷第207-212頁)，核與上開
    勘驗結果大致相符。再者，被告於本院審理時亦自陳：「（
    你拿割草刀進入統一超商後，有向店員說什麼？）我叫他把
    錢拿出來，他拖時間我叫他快一點拿出來」、「（你拿割草
    刀出來是要讓他害怕嗎？）對」、「（你那時候進去，你跟
    店員說你忍不住了？）對」、「（你的忍不住是什麼意思？
    ）我只是想要嚇嚇他」、「（你的忍不住是要殺他或是毒癮
    發作？）他拖時間，我想說嚇嚇他叫他快一點」、「（他拖
    時間，你嚇嚇他叫他快一點，才說忍不住要殺他？）對」（
    見本院卷第131-133頁），足認被告係因見被害人欲拖延時
    間，即向被害人稱「我快忍不住了」，暗示其欲持刀傷害被
    害人，以進一步壓迫被害人交付財物。參以經原審勘驗扣案
    之割草刀，該割草刀包括刀刃、刀柄，全長49.5公分，刀刃
    部分長度約30公分，刀柄為木質，刀刃為金屬材質、刀刃中
    間有缺口，部分刀刃鋒利，為勾型刀刃乙節，有勘驗筆錄在
    卷可憑（見原審卷第213頁），顯見該把割草刀如用於犯罪
    ，客觀上足以使人心生畏懼至明。抑有進者，被害人斯時係
    位於超商櫃檯內，被告則於櫃檯外，2人距離僅約50公分，
    超商櫃檯深度約60公分等情，業據被害人於原審證述及告訴
    代理人乙○○於本院陳述明確（見原審卷第209頁、本院卷第8
    1頁），而被告右手手臂長度約60公分乙節，亦據本院勘驗
    屬實（見本院卷第81頁），則以被告手持刀刃長30公分之割
    草刀，站立於櫃檯前伸手揮刀欲傷害被害人，實屬輕而易舉
    之事，遑論斯時被害人被困在超商櫃檯內，根本無處可躲藏
    或逃跑，且超商店內並無警民連線，斯時適值深夜時分，被
    害人無任何防身武器，亦無他人可求助。佐以被告體型遠較
    被害人為壯碩，有原審截圖附卷可參（見原審卷第139頁）
    ，於被告持刀脅迫之情況下，已足使一般人處於精神上、心
    理上不可抗拒之狀態，被害人於案發時確已身處於生命遭受
    危險威脅之情狀，僅得聽憑被告之命令交付現金。顯見被告
    以此脅迫之手段，已足以壓抑被害人之意思自由，而達至使
    不能抗拒之程度，甚為明確。
　⒊至於被告雖未明言欲持刀砍殺被害人，亦未高舉割草刀指向
    被害人，惟以其右手持刀脅迫被害人交付財物之舉動，加以
    被害人未立即交付現金之情況下，被告即向其恫稱「我快忍
    不住了」等語，則就被告之前揭舉動、言詞綜合以觀，明顯
    意在脅迫被害人儘速交錢，否則將持刀傷人等情，已如前述
    ，尚難以被告未明言威脅欲砍殺被害人及舉刀指向被害人，
    即為有利於被告之認定。另被告所持割草刀是否生鏽、是否
    鋒利，因被害人於案發時與被告尚有50至60公分之距離，且
    被害人於夜深無人之下甫遭持刀威脅，於驚魂未定之際，豈
    會注意該刀是否生鏽、刀刃有無明顯缺口？更何況縱使該割
    草刀已生鏽且有缺口，仍屬兇器而對人之生命、身體有一定
    程度之威脅，被告如持之傷害被害人，被害人勢必受有相當
    程度之傷勢，豈能因該割草刀已生鏽及有缺口，即認被害人
    不會因此心生畏懼。又被害人雖未有躲藏之舉動，且其係依
    所受職前教育於未抵抗之下即交出財物，惟被害人縱無實際
    抵抗行為，亦不影響於強盜罪之成立，業經敘明如前，並無
    法據此反推被害人未達於不能抗拒之程度，是辯護人之上開
    辯護，尚有誤會。
三、綜上所述，本件事證明確，被告上開犯行，足以認定，應依
    法論科。
參、論罪科刑及撤銷原判決之理由：
一、被告所持以強盜之割草刀1把，刀刃為金屬材質、刀刃中間
    有缺口、部分刀刃鋒利乙節，已如前述，客觀上顯然足供兇
    器使用，是核被告所為，係犯刑法第328條第1項之強盜罪，
    而有同法第321條第1項第3款攜帶兇器之加重情形，應論以
    刑法第330條第1項之攜帶兇器強盜罪。
二、選任辯護人雖主張本件應依刑法第59條之規定酌減其刑，惟
    按，刑法第59條規定，犯罪之情狀顯可憫恕，認科以最低度
    刑仍嫌過重者，得酌量減輕其刑，同法第57條規定，科刑時
    應審酌一切情狀，為科刑重輕之標準，於裁判上酌減其刑時
    ，應就犯罪一切情狀（包括刑法第57條所列舉之10款事項）
    ，予以全盤考量，審酌其犯罪有無可憫恕之事由，以為判斷
    。故適用第59條酌量減輕其刑時，並不排除第57條所列舉10
    款事由之審酌，惟其程度應達於確可憫恕，始可予以酌減（
    參照最高法院70年度第6 次刑事庭會議決議）。經查：被告
    於深夜無人時分，持割草刀至超商強盜被害人所管領之財物
    ，已使被害人心生莫大畏懼，此由被害人表示其所受遭遇無
    法以金錢衡量，無論被告提出多少金額和解，均認為被告應
    接受法律制裁，而拒絕與被告調解等情，有本院公務電話紀
    錄表在卷可佐（見本院卷第53頁），顯然被害人已因本案產
    生心理上陰影，被告所為已嚴重影響社會安寧秩序，是就被
    告犯罪情狀而言，並無因特殊之原因與環境而在客觀上足以
    引起一般同情之情形，而無從依刑法第59條之規定減輕其刑
    。至於被告所稱係為籌措父親住院醫藥費而先向友人借款，
    為償還友人債務而為本案云云，惟被告父親之出院時間為11
    0年5月22日，有出院病歷摘要附卷可佐（見本院卷第113-11
    7頁），顯然於案發時，被告父親尚未出院，被告又於本院
    亦供稱不知道父親醫藥費多少，案發時還沒有拿錢給他云云
    （見本院卷第130-131頁），足見被告向友人借款後根本未
    將現金用於父親醫藥費上隨即花費一空，以致須強盜他人財
    物以償還債務，其所稱係為父親籌措住院醫藥費始為本案犯
    行云云，顯不足採。另其餘辯護人所述被告之家庭及經濟狀
    況，至多僅可為法定刑內從輕科刑之標準，不得據為酌量減
    輕之，是被告之辯護人上開主張並不足採，併此敘明。
三、撤銷原判決之理由：
　㈠原審就被告犯行，認罪證明確，應予論罪科刑，固非無據，
    然查：被告於上訴後已與告訴人統一超商股份有限公司（下
    稱統一超商）達成和解，並返還統一超商所受之損害，有調
    解筆錄附卷可參（見本院卷第93-94頁），此項被告犯後態
    度及犯罪所得已返還被害人等情，乃原審未及審酌，所為量
    刑及就被告犯罪所得宣告沒收即有未洽。
　㈡被告上訴意旨指摘原判決未依刑法第59條規定減輕其刑不當
    部分，雖無理由，惟指摘原判決量刑過重，非無理由，且原
    判決亦有前開違誤之處，自應由本院將原判決撤銷改判，以
    期適法。
四、爰審酌被告有竊盜前科，有台灣高等法院被告前案紀錄表附
    卷可參（見本院卷第45-46頁），素行不良，其年輕身強體
    壯，卻不思己力，循正當合法途徑獲取財物，竟於深夜攜帶
    兇器強盜財物，造成被害人莫大恐懼，並嚴重危害社會治安
    ，所為實屬不該，惟念其所強盜財物僅1,600元，於本院並
    與告訴人統一超商達成和解，有和解筆錄附卷可參（見本院
    卷第93-94頁），犯後坦承犯行，態度良好，暨其於本院自
    陳高職肄業、未婚、與父親及祖母同住、入監前從事人力派
    遣工作、月收入約2萬元至3萬元（見本院卷第133頁）等一
    切情狀，量處如主文第2項所示之刑。
五、沒收部分：
　㈠按犯罪所得，屬於犯罪行為人者，沒收之。犯罪所得已實際
    合法發還被害人者，不予宣告沒收或追徵。宣告前2 條之沒
    收或追徵，有過苛之虞者，得不宣告或酌減之。刑法第38條
    之1 第1 項前段、第5 項、第38條之2 第2 項分別定有明文
    。經查：本件被告所強盜之1,600元，業經返還予告訴人，
    已如前述，如再藉由沒收程序剝奪被告犯罪所得，顯屬過苛
    ，依前揭規定，不予宣告沒收。
　㈡至於扣案之農用割草刀1把，雖為被告供加重強盜犯行所用，
    然係被告從家中取用，為其父親農作之物品，業據被告供承
    在卷（見原審卷第218頁），非屬被告所有，自不得宣告沒
    收。
肆、應適用之法條：
一、刑事訴訟法第369 條第1 項前段、第364 條、第299 條第1
    項前段。
二、刑法第330條第1項。
本案經檢察官陳昭廷提起公訴，檢察官蔡麗宜到庭執行職務。
中　　華　　民　　國　　111 　年　　3 　　月　　9 　　日
                  刑事第七庭    審判長法  官  吳勇輝
                                      法  官  黃國永
                                      法  官  吳錦佳
以上正本證明與原本無異。
如不服本判決應於收受送達後20日內向本院提出上訴書狀，其未
敘述上訴理由者，並得於提起上訴後20日內向本院補提理由書（
均須按他造當事人之人數附繕本）「切勿逕送上級法院」。
　　　　　　　　　　　　　　　　　　　書記官  王杏月　　
中　　華　　民　　國　　111 　年　　3 　　月　　9 　　日
本判決論罪科刑條文：
中華民國刑法第330條
（加重強盜罪）
犯強盜罪而有第321條第1項各款情形之一者，處7年以上有期徒
刑。
前項之未遂犯罰之。